臺灣臺北地方法院刑事判決　　　　　　　 85年度訴字第112號
公　訴　人　臺灣臺北地方法院檢察署檢察官
被　　　告　甲○○
選任辯護人　洪大明律師
被　　　告　癸○○
　　　　　　辰○○
　　　　　　丑○○
　　　　　　丙○○
上三人共同
選任辯護人　羅翠慧律師
被　　　告　乙○○
選任辯護人　沈朝江律師
被　　　告　壬○○原名：麥良.
被　　　告　寅○○
上二人共同
選任辯護人　廖信憲律師
　　　　　　吳嘉榮律師
被　　　告　巳○○
選任辯護人　周慧芳律師
　　　　　　孫天麒律師
上列被告等因貪污等案件，經檢察官提起公訴（84年度偵字第11
772、15678、20509號），本院判決如下：
    主　　　文
甲○○、癸○○、辰○○、丑○○、丙○○、乙○○、壬○○、
寅○○、巳○○均無罪。
    理      由
一、公訴意旨略以：
    (一)被告甲○○為新竹市惠民聯合會計事務所負責人，於民國
      83年間受丁○○所託（業經本院判處有期徒刑二年，緩刑
      五年確定），負責象利、清盟、虎立、統呈、統秀等公司
      之稅務、財務簽證。83年12月間，應被告丁○○之要求，
      明知象利公司與經營電腦業之騰揚科技股份有限公司（下
      簡稱騰揚公司）負責人癸○○並無實際交易，竟請騰揚公
      司提供金額共新臺幣（下同）96萬元之統一發票二張，交
      付象利公司作為進項發票，再轉交象利公司所付5萬元營
      業稅予癸○○。被告甲○○明知象利公司有購買其他公司
      發票抵充成本製造不實業績情事，應知該公司帳目不實，
      財務結構不佳，卻在84年初仍對該公司簽發無保留意見之
      簽證，登載其業務上製作之財務報表，足以生損害於會計
      公信力及銀行等。
    (二)被告辰○○、寅○○、乙○○、麥良庭分別係台灣中小企
      業銀行楊梅分行經理、副理、襄理、辦事員，為依法令從
      事公務之人員。82年12月10日，被告丁○○以清盟公司營
      業資料，向楊梅分行申請短期信用貸款。詎被告辰○○等
      於共同基於圖利之犯意，明知清盟公司在81年度營業額僅
      有317萬元，卻違反規定，超額核貸600萬元之額度。83年
      4月14日，被告侯秋香（經本院判處有期徒刑二年，緩刑
      五年確定）再以虛設之統秀公司名義，向該分行申請墊付
      國內票據及遠期信用狀外幣貨款，被告辰○○等人復接續
      未依作業規定，分別核予600萬元及美金50萬元之額度。
      被告侯秋香再利用該額度循環使用，共以客票融資達1300
      餘萬元及美金55萬2200元。
    (三)84年5月間，象利公司急需週轉，被告侯秋香乃徵得被告
      卯○○（傳拘無著，通緝中）之同意，將被告卯○○鳴強
      公司由臺北市虛偽遷移至桃園市。被告辰○○（84年3月1
      6日調任）、丑○○、丙○○、巳○○分別係台灣中小企
      銀桃園分行經理、襄理、徵信承辦人、核貸（授信）領組
      ，亦均為依法令從事公務之人員。竟仍共同基於圖利之意
      ，因徵信人員被告丙○○未赴現場查看，授信人員巳○○
      亦明知此事，竟均未依規定審核，在審核意見書上虛偽記
      載「... 本次該公司因遷址於桃園，經本行拜訪爭取，同
      意與本行建立存放往來」。再由知情之襄理被告丑○○、
      經理辰○○未經作業規定，使鳴強公司獲得1000萬元之短
      期放款額度，美金70萬元之遠期信用狀外幣墊款額度及美
      金110萬元出口押匯額度，並於84年5月25日核撥票據融資
      短期放款945萬元至鳴強公司帳號內，嗣被告丁○○、侯
      秋香於84年5月25日被羈押，翌日見報，該桃園分行即匆
      匆收回該筆貸款。
      而認被告甲○○犯刑法第216條、第215條行使業務登載不
      實之文書、行為時稅捐稽徵法第43條幫助他人逃漏稅罪嫌
      ；被告癸○○犯行為時稅捐稽徵法第43條幫助他人逃漏稅
      罪嫌；被告辰○○、寅○○、乙○○、壬○○共犯行為時
      貪污治罪條例第6條第1項第4款之共同圖利罪嫌；被告辰
      ○○、丑○○、丙○○、巳○○共犯行為時貪污治罪條例
      第6條第1項第4款之共同圖利罪嫌。
二、(一)按犯罪事實應依證據認定之，無證據不得認定其犯罪事實
      ，刑事訴訟法第154條第2項定有明文。又所謂認定犯罪事
      實之證據，係指足以認定被告確有犯罪行為之積極證據而
      言，如未發現相當證據，或證據不足以證明，自不能以推
      測或擬制之方法，以為裁判基礎，最高法院40年台上字第
      86號著有判例可稽。又「無罪推定」乃刑事司法程序上之
      基本原則，此種原則表現在刑事案件中，只是另一種形式
      表示負擔之法則。易言之，刑事案件之追訴，必須提出證
      據（舉證負擔），並需說服至無合理懷疑之地步（證明負
      擔），始能謂被告有罪。又此處所謂「合理的懷疑」是指
      在一切證據經過全部的比較或考慮後，審理事實的法官本
      於道義良知，對於該項證據有可以說出理由來的懷疑，此
      時對於追訴之事實，便不能信以為真，便應對被告作出無
      罪之判決。最高法院88年台上字第954號判決亦認「認定
      犯罪事實所憑之證據，雖不以直接證據為限，間接證據亦
      包括在內，然而無論直接證據或間接證據，其為訴訟上之
      證明，須於通常一般人均不致有所懷疑，而得確信為真實
      之程度者，始得據為有罪之認定，倘其證明尚未到達此一
      程度，而有合理之懷疑存在時，即難遽採為不利被告之認
      定」，即採此一見解。
    (二)在遠古糾問制度下，被告乃訴訟之客體，法官為被告之辯
      護人，被告自無防禦權可言。但隨著法治國思想之發展，
      於現代職權主義及當事人主義之刑事訴訟制度中，依據「
      法治國自主原則」 (Autonomieprinzip)，被告漸獲得訴
      訟主體之地位。而法治國自主原則，源於確認人有自主能
      力，故憲法上之自主原則，有二層涵義:
      1.無罪推定原則:
        而無罪推定原則有雙重涵義: 其一，未有證據證明被告
        曾有犯罪事實以前，推定被告為無辜 (無罪)，易言之
        ，如沒有積極證據足資認定被告犯罪，被告即不得被認
        為有罪，此乃證據裁判原則；其二，證明被告有罪，必
        需無合理可疑，否則，即應對被告為有利之認定，此即
        罪疑有利被告原則。
      2.不自證己罪原則:
        即禁止被告背叛自己，而成為對己不利之證據方法，其
        涵義有二: 其一，關於被告自白之證據能力，賦予被告
        緘默權，且被告之緘默不得資為被告不利之認定；其二
        ，關於被告之自白，不得作為被告有罪之唯一證據，易
        言之，以限制被告自白對犯罪事實之證明力，來保護被
        告之人權。
    (三)依據以上原則，就現行法言，我國刑事訴訟法第161條第1
      項之規定「檢察官就被告犯罪事實，應負舉證責任，並指
      出其證明方法」。足徵，目前我國在以實現刑罰權為目的
      之刑事訴訟中，舉證責任原則上由作為國家機關之檢察官
      承擔。在刑事訴訟中，基於前述「被告受到有罪判決前被
      推定無罪」、「有疑時為被告利益」而判斷之原則，當事
      實存在與否不能證明時，檢察官要受到不利的判斷。易言
      之，檢察官所負之舉證責任，必須使法院達到有罪之確信
      ，方會對被告作出有罪之判決；倘若法院未達到有罪之確
      信，即應對被告作出無罪之判決。
    (四)綜上所述，檢察官對被告之犯罪事實負有舉證責任，倘檢
      察官所提之證據，無法使法院形成有罪之確信，基於被告
      無自證無罪之義務，及無罪推定原則，被告縱使所辯不符
      常情，或前後矛盾不足採信，應與被告保持緘默作同等看
      待，認為檢察官舉證未足，而對被告作出無罪判決。亦即
      ，被告之緘默權之所以成為被告訴訟權之一環，而受憲法
      保障之原因，係基於前開法治國自主原則而來。同理，被
      告所辯不符常情、前後矛盾亦應與被告始終保持緘默為同
      樣之解釋，不能將被告所辯不符常情或所言矛盾當作認定
      被告有罪之證據。但是，被告之抗辯如不符常情或前後矛
      盾時，被告仍負有訴訟上之風險，亦即，當檢察官的舉證
      已使法院達到有罪之確信時，被告就其抗辯即有「舉證之
      必要」，被告倘無積極證據推翻法官有罪之心證，即無削
      弱檢察官所提證據之機會，法官不採納被告之抗辯，而對
      檢察官所提之證據形成對被告有罪之確信時，最終被告將
      受到有罪之判決。
三、關於檢察官起訴被告甲○○犯刑法第216條、第215條行使業
    務登載不實之文書、行為時稅捐稽徵法第43條幫助他人逃漏
    稅罪嫌；被告癸○○犯行為時稅捐稽徵法第43條幫助他人逃
    漏稅罪嫌，本院認定無罪之理由:
    (一)檢察官認被告甲○○犯刑法第215條、第216條行使業務登
      載不實文書罪及行為時稅捐稽徵法第43條幫助他人逃漏稅
      捐罪；被告癸○○犯行為時稅捐稽徵法第43條幫助他人逃
      漏稅捐罪，無非係以被告甲○○、癸○○於調查時之供述
      為據。訊據被告甲○○、癸○○均堅詞否認有何檢察官所
      指之前開犯行。被告癸○○辯稱略以: 伊於調查局所述並
      不實在，騰揚公司與象利公司確實有電腦交易等語；被告
      甲○○辯稱略以: 伊不知道騰揚公司與象利公司之交易情
      形，更何況該96萬元之電腦交易，依據營利事業所得稅法
      第95條規定，固定資產需分期提列折舊費用，又依固定資
      產耐用年數表規定，電腦設備需依三年提列折舊費用，經
      核算結果，該筆買賣僅能逃漏稅7500元，事實上顯不可能
      以此方法逃漏7500元之稅捐，退萬步言，縱有逃漏稅捐之
      行為，亦僅占象利公司83年度0.0037%之營業額，應符合
      微罪不舉之規定等語。
    (二)被告癸○○固於調查時供述略以: 伊自75年起是騰揚公司
      之負責人，登記名義人係其弟黃維楷。伊因業務認識象利
      公司負責人之一侯秋香，但不曾有業務上交易行為。因騰
      揚公司是甲○○會計師做帳，而騰揚公司在83年度時庫存
      較多，無法消化，伊遂開出二張發票交給甲○○，而甲○○會計師如何處理，伊不知道云云 (見84年度偵字第2050
      9號卷第48頁至第50頁)。惟被告癸○○於審判中否認該等
      供述為實在，辯稱: 調查局威脅我要讓我公司做不下去，
      要我配合，不然就收押我；伊與象利公司有電腦的買賣，
      調查局所言不實等語 (見本院卷(九)第151頁背面)。被告甲○○則辯稱: 騰揚公司在86年度營業額有2億多元，而且
      都是和公家機關交易，騰揚公司沒有幫助逃漏稅的動機等
      語(見本院卷(九)第151頁背面)。
    (三)象利公司之負責人丁○○供稱: 我們當時有做電腦的更換
      ，有請癸○○來做評估，後來因為付款有爭議，可以開票
      後來改付現金，所以我們交易沒有履行，因為癸○○有開
      發票來請款，可能是小姐的疏失，把發票當做是進項，後
      來小姐可能忘記把發票還給人家，才會發生此問題等語(
      見本院卷(七)第240頁)；而斯時任職於象利公司之職員，即
      證人子○○到庭具結後證稱略以: 伊於83年7月14日起在
      象利公司擔任會計，曾向騰揚公司購買電腦，是老闆丁○○去談的，並要求該公司架設網路線，因為當時象利公司
      想上市、上櫃，所以請會計師教我們整套的會計系統，這
      件事情公司的人都知道，而且電腦及網路線已經裝了好幾
      個部門，但會計部門還沒裝設，但後來電腦公司又把線路
      拆掉與主機搬回去，當時是12月底左右，公司很忙，又要
      催發票又要忙旺季的事情，可能小姐誤把這張發票申報出
      去等語 (見本院卷(七)第273頁至第280頁)。由被告丁○○
      及證人子○○的陳 (證)述可知，騰揚公司與象利公司電
      腦買賣之交易確實存在，復有被告癸○○於審判時提出二
      紙報價單在卷可資證明（見本院卷(三)第9、10頁），從而
      檢察官引用癸○○在調查中與事實不符之供述，尚難資為
      被告癸○○、甲○○不利之證據。
    (四)據前所述，象利公司與騰揚公司之交易既為存在，從而被
      告甲○○於調查時稱: 癸○○將統一發票交給我時，要求
      我轉交象利公司，當時發票買受人已經填象利公司，我只
      是轉交，至於有無交易伊不清楚等語 (見84年度偵字第20
      509號卷第45至49頁)，亦僅能證明被告甲○○有轉交發票
      之事實，尚無法證明象利公司、騰揚公司交易不存在之事
      實，況且，象利公司與騰揚公司在被告癸○○開具發票時
      既有交易存在，由被告甲○○轉交發票作為買賣之憑證亦
      與事理相符，尚難做為被告甲○○、癸○○不利之證據。
    (五)至於檢察官於起訴書中指稱被告甲○○明知象利公司財務
      結構不佳，仍簽發無保留意見之簽證，登載於財務報表乙
      事，檢察官並未於證據清單內列出任何證據佐證此一事實
      (見本院卷(八)第85頁)，基於無罪推定原則，自不能以象利
      公司有無逃漏稅之行為，作為被告甲○○明知象利公司財
      務結構不佳之推定；更何況，會計師實施會計查核時，係
      抽核受查核公司之書面資料，如查無異常現象時，當係出
      具無保留意見之簽證，本案被告甲○○是否有無在查核時
      發現象利公司之財務報表或相關會計憑證異常，仍宥於事
      實出具無保留意見之憑證，尚無相關證據可資認定，自應
      對被告甲○○為有利之認定。
    (六)此外，本院復查無其他積極證據證明被告甲○○有何公訴
      人所指訴刑法第215條、第216條行使業務登載不實文書罪
      及行為時稅捐稽徵法第43條幫助他人逃漏稅捐罪；被告癸○○犯行為時稅捐稽徵法第43條幫助他人逃漏稅捐罪之犯
      行，因不能證明被告犯罪，揆諸前開說明，自應為被告甲○○、癸○○均無罪之諭知。
四、關於檢察官起訴被告辰○○、寅○○、乙○○、壬○○共犯
    行為時貪污治罪條例第6條第1項第4款之共同圖利罪嫌，本
    院認定無罪之理由：
    (一)按刑法第2條第1項本文規定：「行為後法律有變更者，適
      用行為時之法律。但行為後之法律有利於行為人者，適用
      最有利於行為人之法律」，本案檢察官於84年12月28日起
      訴後，貪污治罪條例歷經85年10月23日及90年11月7日二
      次修正，比較歷次修正關於貪污治罪條例第6條第1項第4
      款圖利罪之規定，行為時 (即81年7月17日修正公布)第6
      條第1項之條文為「對於主管或監督之事務，直接或間接
      圖利者」，第2項並處罰第1項之未遂犯；85年10月23日修
      正公布第6條第1項第4款之條文為「對於主管或監督之事
      務，直接或間接圖私人不法之利益者」，第2項規定並處
      罰第1項之未遂犯；90年11月7日修正公布第6條第1項第4
      款規定為：「對於主管或監督之事務，明知違背法令，直
      接或間接圖利自己或其他私人不法利益，因而獲得利益者
      」，故於90年11月7日修正公布後之圖利罪其客觀構成要
      件須被告在客觀上有「違背法令之圖利行為」，並因而使
      自己或其他私文有「獲得利益之結果」素，始克成立圖利
      罪；再依同條例第6條第2項「前項第1款至第3款之未遂犯
      罰之」之反面解釋，前開圖利罪不罰未遂行為。從而，經
      比較新、舊法之結果，以現行之圖利罪有利於被告。次按
      「所謂圖利，係指圖謀利益，亦即圖謀自己或第三人不法
      利益，屬於意思要件；惟是否意在圖利，仍須以具體證據
      憑以認定，非可以行為之結果因使他人獲益，或措施不當
      而使人得利，即據以推定」，最高法院83年度台上字第
      4473 號判決可資參照。
    (二)檢察官認被告辰○○、寅○○、乙○○、壬○○共犯行為
      時貪污治罪條例第6條第1項第4款之共同圖利罪嫌，無非
      係以被告辰○○、寅○○、乙○○、壬○○在調查、偵查
      及審判中之自白為其主要論據。訊據辰○○、寅○○、乙○○、壬○○均堅詞否認有何共同圖利之犯行，均辯稱：
      清盟公司及統秀公司之貸款，均依照台灣中小企銀之規定
      辦理，並無不法等語。
    (三)經查，檢察官雖於起訴中指稱「被告辰○○擔任經理，對
      丁○○等人經營之公司核借短期票貼借款，卻未深入瞭解
      公司營業狀況，貿然以經理權限核准，已悖常情。況被告
      乙○○曾指示被告壬○○（即麥良庭）儘快辦理本件融資
      案，而麥某明知清盟公司在81年間營業額僅317萬7000元
      ，82年間停業11月才復業，對於一家輔復業之公司，竟擴
      大解釋以12個營業月份總額估算可核短期融資額，亦悖常
      情，究難以事後所提流程說明遽以置信」。惟查：
      1.被告壬○○於本院訊問時供稱略以：我的工作是初步審
        核，清盟公司81年的營業額雖只有300多萬元，但他82
        年1月到4月的營業額有400多萬元，用他申請時營業時
        間未滿1年，600萬是短期放款，但他們需提供客票做副
        擔保，我認為核貸600萬元應沒錯；統秀公司之貸款案
        ，也是我審核的，我不用去看現場，看現場也是徵信人
        員，當時我不知道統秀是虛設行號，這二個案子都是正
        常案件，上級的主管都沒有對我施壓，導致我沒有從嚴
        審核之情事，調查局之供述與事實不符等語（見本院卷
        (三)第111頁）；被告乙○○於本院訊問時供稱略以：看
        報表清盟公司是申請復業，營運正常，調查局給我的資
        料不完整，所以我才說對該公司營運狀況不知，這兩件
        貸款案上級都沒有對我施壓，貸款均合乎規定，沒有瑕
        疵，至於統秀公司是否為虛設公司，我們看不出來（見
        本院卷(三)）；被告寅○○於本院訊問時供稱略以：調查
        局所提供的資料不完整，所以我才說清盟公司貸款案不
        符合規定等語（見本院卷(三)第第111頁背面、第112頁正
        面）。被告辰○○於本院訊問時稱：清盟、統秀之貸款
        案均符合規定等語（見本院卷(三)第112頁背面）。從而
        檢察官認被告辰○○、寅○○、乙○○、壬○○於審判
        中自白犯行並非事實。
      2.關於對清盟公司、統秀公司授信600萬元額度之一般週
        轉性短期放款，其性質乃係以提供客票設立清償專戶為
        還款來源之短期自償性放款，有台灣中小企銀80年11月
        21 日 (80)業企字第12673號函在卷可按（見本院卷(三)
        第122頁），而依該函附件「拓展自償性放款暨活期性
        存款方案」第2項第4款稱：以提供客票為還款來源（專
        戶控管）之短期放款（其客票之撥款成數計算參照墊付
        國內票款方式）專案別代號為M80091，適用無擔保放款
        「乙類」計算授權。再依「授信案件授權規章授權層級
        劃分表」（84年偵字第15678號卷，第151頁）可知，楊
        梅分行在82年授信屬第二級營業單位 (83年10月6日後
        修正為第一級營業單位)，依該行「授信案件授權規章
        」修正條文對照表之規定（84年偵字第15678號卷第153
        頁），無擔保乙類之授信，第二級營業單位經理之授信
        額度為600萬元。從而，本件清盟公司、統信授信額度
        各600萬元，係在被告辰○○職務授權範圍內可資認定
        。
      3.被告壬○○固於82年12月10日完成授信清盟公司短期貸
        款600萬元，惟清盟公司原係82年12月2日向台灣中小企
        銀楊梅分行提出短期信用貸款授信申請，經受理於82年
        12 月9日完成徵信手續，交由被告壬○○授信擬提承做
        條件，再由被告寅○○、乙○○、辰○○逐級批核，始
        於82年12月27日與清盟公司簽訂週轉金貸款契約書，前
        後共計歷時26日完成貸款手續，有卷附台灣中小企銀楊
        梅分行客戶授信申請書、徵信報告及權限內授信申請書
        在卷可證（見本院卷(三)第129至第131頁）。就本件貸款
        前後共計26日始完成審核，尚無積極證據證明有任何人
        予以催辦或有加速審核通過之不法情事。
      4.又查，本件台灣中小企業銀行研究調查室報告第三點載
        ：「...本室以為楊梅分行對清盟公司81年11月至82年
        10月（82年7月至10月停業）連續12個月之營業額714萬
        元之推算尚屬合理。」（見本院卷(六)第84至86頁）；該
        行稽核室報告載：「... 楊梅分行83年4月間核准統秀
        公司短放額度新台幣陸佰萬元之短期信用貸款，及美金
        50萬元之遠期信用狀貸款核貸過程，均依本行有關規定
        辦理，有關核貸人員經理辰○○、副理寅○○、襄理乙○○、徵信麥良庭於審核過程，並無違法疏失之處」（
        見本院卷(七)第13頁）。可見台灣中小企業銀行事後就清
        盟公司、統秀公司貸款案調查後亦認本案均依規定辦理
        ，尚無疏失之處，自與圖利罪需「對於主管事務違背法
        令」之構成要件不相符合。
      5.至於台灣中小企業銀行總行87年4月3日87審一字第0379
        6號函答覆本院函囑查察楊梅分行核准清盟、統秀二公
        司及桃園分行核准鳴強公司貸款額度於審核過程中有無
        違法疏失乙案之說明二雖覆以：「…因相關貸款資料正
        本均遭貴院扣押，依目前現有資料研析，該等公司之前
        述貸款額度該等分行於審核過程中，未就連帶保證人之
        保證債務偏高部分予以深入了解，授信研判過程仍有疏
        失之處」 (見本院卷(四)第49頁、卷(六)第147頁、卷(七)第1
        5頁)，認被告辰○○等人就保證債務過高部分，未能妥
        適查核，係對彼等不利之證據。惟針對該函說明二所指
        「未就連帶保證人之保證債務偏高部分予以深入了解」
        之疏失係違反何種徵信作業規範乙節，經本院再度函詢
        該行，台灣中小企業銀行總行以91年2月18日91審管字
        第01616號函覆稱：「... 二、有關該函說明二所指『
        未就連帶保證人之保證債務偏高部分予以深入了解』之
        疏失係違反何種徵信作業規範乙節，本行並無此類徵信
        作業規範，而係指審核貸放案件作綜合研判時，對保證
        債務偏高部分未深入了解。另本行判定『連帶保證人之
        保證債務偏高』之所據標準為何乙節，主要係因核貸當
        時連帶保證人丁○○亦為其他多家公司貸款之連帶保證
        人」 (見本院卷(七)第16頁)。然查：
        (1)台灣中小企銀調查研究室副科長，即證人庚○○於本
          院審理時結證證稱略以：政風室問我們清盟公司的最
          近12個月營業額認定是否正確，我們根據本行的規定
          審核，我們認為他的營業額的推定是合理的。這份報
          告（指前開4.所指之台灣中小企業銀行研究調查室報
          告）就是這樣認定的等語。（見本院卷(七)，第7至9頁
          ），由其證言可知，其認為清盟公司營業額之推定係
          屬合理，則被告辰○○等人既認定81年11月至82年10
          月（82年7月至10月停業）連續12個月之營業額714萬
          元，並於被告辰○○經理600萬權限內核貸清盟公司
          600 萬元，即難認有何疏失之處，自與圖利罪需行為
          人有違背法令行為之客觀構成要件不相符合，從而，
          證人張祐倫之證言，足資為被告辰○○等人有利之證
          據。
        (2)台灣中小企銀稽核室主任，即證人辛○○於審判時結
          證證稱略以：（稽核室報告簽報原委？）當時我們接
          到政風室的彙辦稿，叫我們對法院的案件表示意見，
          我們稽核室在85年10月間並沒有對楊梅分行之清盟貸
          款案件進行查核，所以只是對統秀公司表示意見，所
          謂的查核結果是指查核統秀的貸款情形，結果沒有違
          法疏失之處等語（見本院卷(七)，第4至7頁）。由其證
          言可知，被告辰○○等人核貸統秀公司之案件，尚無
          疏失之處，自與圖利罪需行為人有違背法令行為之客
          觀構成要件不相符合，從而，證人辛○○之證言，足
          資為被告辰○○等人有利之證據。
        (3)台灣中小企銀授信人員，即證人己○○於審判時到庭
          證稱略以：我們當時有考慮保證人保證的金額是否過
          高，但是丁○○申請的數額在不動產價值內，最主要
          是看他的營運、財務狀況是否正常，保證人的保證責
          任有無過高總行沒有一定的標準，亦沒有相關的規定
          等語。（見本院卷(六)，第57頁至第61）可見證人張炫
          雅在辦理丁○○其他的貸款案件時，認丁○○提供之
          不動產擔保仍足夠清償其保證債務，故保證債務尚無
          過高之情形；證人戊○○於審判時到庭結證證稱略以
          ：辦理銀行的授信業務有5P原則。即借款戶、資金用
          途、還款來源、債權保障、授信展望。保證債務人是
          在債權保障內探討。關於保證人保證債務金額之徵信
          作業台灣中小企銀沒有明確規定對於保證人的保證債
          務他的保證金額的限度。因為客票的放款是屬於自償
          性的放款，所以雖然是屬於無擔保放款，但是跟一般
          純信用放款是有別的，所以我們在徵信連帶保證人的
          時候與一般純信用貸款是有差別的，通常我們要求的
          保證資力沒有像純信用放款那麼嚴格，有時候資力差
          一點我們也接受，連帶保證人的資力很好，但拿來的
          客票是沒有信用的，我們會婉拒貸款，所以關於保證
          人的保證債務並非授信的准許的主要因素等語。（見
          本院卷(七)，第61頁至69頁）由上開證人之證言可知，
          台灣中小企業銀行對於保證人保證債務如何認定審核
          尚無明確之標準，以提供客票設立清償專戶為還款來
          源之短期自償性放款重視的是客票的信用，因為該客
          票是作為還款之來源，至於保證人的資力雖係考慮的
          因素，但並不是主要的因素。爰是，縱然本件被告等
          在審核貸放案件作綜合研判時，對保證債務偏高部分
          縱有未予深入了解之情形，最多僅能認為其審核過程
          有疏失之處，而論其是否應負過失責任。因被告鍾延
          雄、寅○○、乙○○、壬○○就保證債務是否偏高乙
          事，尚查無違反任何相關授信之作業規範，職故，被
          告辰○○、寅○○、乙○○、壬○○等並無「違背法
          令之圖利行為」，至為顯然。
      6.審酌檢察官於證據清單 (見本院卷(八)，第85頁背面至第
        86頁背面)內所列被告辰○○、寅○○、乙○○、壬○○於調查或本院訊問時之供述，尚難資為被告不利之證
        據，茲說明如后：
        (1)被告辰○○於偵查中關於清盟公司及統秀公司貸款之
          部分供述略以: 丁○○係本案連帶保證人，並介紹蕭
          秋雲至本行申貸。丁○○係象利公司的負責人，係我
          在楊梅分行擔任經理時往來之客戶等語 (見84年偵字
          第15678號卷第8頁)，該部分陳述並未自白其有無共
          同圖利之行為，尚難認其對檢察官所起訴之犯行自白
          。又其於審判時供稱「我們可以推估計算或以預估計
          算，是依據每季報稅資料來計算、有報稅資料，統秀
          公司以營業家電為主」（見本院卷(二)第14頁背面第15
          頁正面)，亦僅說明係如何算出清盟公司的營業額，
          及統秀公司所經營之事業，尚非對有何共同圖利之行
          為自白，尚難資為被告辰○○、寅○○、乙○○、麥
          菘竣不利之證據。
        (2)被告寅○○於調查時供稱略以: 我於79年8月間，在
          台灣中小企業銀行楊梅分行擔任副理，本行辦理客戶
          短期放款之原則為，放款之金額不能超過客戶年度營
          業額，故短期放款融資最高額即是客戶年度營業額。
          清盟公司短期放款申請是不符合本行短期放款規定，
          當初我審理簽章時，並未注意到該公司營業額」云云
          (見84年偵字第15678號卷第31至33頁)。然該部分陳
          述，與證人張祐倫、辛○○、己○○、戊○○之前開
          證述均不相符，亦與台灣中小企銀之稽核報告及調查
          研究室所出具之報告相異，其調查時之陳述，既與事
          實不不符，自難資為對被告辰○○等人之證據。至於
          其本院調查時供稱「調查局只拿該公司81年之營業狀
          況資料，並未拿82年資料。統秀公司我們並沒有辦法
          看出是虛設行號」等語 (見本院卷(二)第16頁背面)，
          則係說明其調查局所言不實，亦非對被告辰○○等人
          不利之證據。
        (3)被告乙○○於調查時供稱略以: 我81年2月28日擔任
          楊梅分行授信及徵信部門之襄理，清盟公司貸款之前
          ，丁○○曾來分行找我及經理辰○○，我們三人在辦
          公室洽談，丁○○表示伊買了一個營業據點，希望能
          以該營業據點向分行申貸短期信用客票附擔保貸款
          600萬元，我完全憑主觀認定丁○○之清盟公司營業
          正常。82年12月10日覆審清盟公司，伊並無審查營業
          人銷售額及稅額申報書，因為並無該資料，至於嗣後
          徵信檔案卷中，所附82年12月等申報書係後補云云 (
          見84年偵字第15678號卷第37、38頁)。然查，台灣中
          小企銀行前開稽核室報告及研究調查室報告已就被告
          辰○○等人對清盟公司營業額之計算是否符合規定已
          做認定，認尚無違背法令之情事。至於該申報書是否
          後補，僅有被告乙○○在調查時之供述，尚無其他補
          強證據可資證明，依刑事訴訟法第156條第2項之規定
          ，自不得作為被告有罪之唯一證據。至於檢察官引用
          被告乙○○於本院調查時陳述「清盟公司貸款600 萬
          元係短期放款，收客票並徵詢該公司之誠信原則」（
          見本院卷(二)第16頁正面）係簡述本案放款之性質及貸
          款之原則，尚無自白有何共同圖利之行為，亦難資為
          被告等人不利之證據。
        (4)被告壬○○於調查時供稱略以: 伊於82年12月間，承
          辦清盟公司600萬之短期放款。依據客戶所提供之營
          業報稅資料，如申請客戶之一切狀況均良好，最多貸
          予額度為該公司一年營業總額。當初係因為何襄理一
          直催我趕辦此案，何襄理交待我不需進行統秀公司現
          場訪查，所以才會未依規定辦理。惟清盟公司貸款案
          前後共計歷時26日完成貸款手續，有卷附台灣中小企
          銀楊梅分行客戶授信申請書、徵信報告及權限內授信
          申請書在卷可證，經審核尚無草率通過貸款之情事。
          且被告壬○○於本院調查時否認被告乙○○有何催辦
          之行為，亦與被告乙○○稱本案均依規定辦理之辯解
          相符，自難以被告壬○○於調查時對己及共同被告不
          利之陳述，別無其他補強證據之情形下，而為被告等
          人不利之唯一證據。至於被告壬○○於本院調查時陳
          稱: 我是徵信財務分析謄過來的，我們是依據該公司
          之報稅資料12月營業額超過700萬元核貸等語 (見本
          院卷(二)第15頁背面、第16頁正面)，係說明審核清盟
          公司營業額之情形，亦非對共同圖利行為有何自白，
          尚難資為對被告等人不利之證據。
    (四)此外，本院復查無其他積極證據證明被告辰○○、寅○○
      、乙○○、壬○○有檢察官指訴共犯行為時貪污治罪條例
      第6條第1項第4款之共同圖利之犯行，因不能證明被告辰
      ○○、寅○○、乙○○、壬○○犯罪，揆諸前開說明，該
      部分起訴之事實，自應為被告辰○○、寅○○、乙○○、
      壬○○均無罪之諭知。
五、關於檢察官起訴被告辰○○、丑○○、丙○○、巳○○共犯
    行為時貪污治罪條例第6條第1項第4款之共同圖利罪嫌，本
    院認定無罪之理由：
    (一)關於貪污治罪條例有關圖利罪之規定，經新、舊法比較，
      以現行貪污治罪條例第6條第1項第4款之規定有利於被告
      ，而該條之規定，須以行為人對於主管或監督事務有違反
      法令之行為，並因此而使自己或他人得到不法利益之結果
      ，始克相當，並無處罰未遂犯之規定，前已述明，茲不贅
      述。
    (二)檢察官認為被告辰○○、丑○○、丙○○、巳○○有共同
      圖利之行為，無非係以被告辰○○、丑○○、丙○○、巳
      ○○於調查及本院調查時之自白為其主要論據。訊據被告
      辰○○、丑○○、丙○○、巳○○均堅詞否認有何共同圖
      利之行為，均辯稱: 本件均依規定辦理，並無何不法等語
      。
    (三)檢察官雖於起訴書中指稱「桃園分行辦理鳴強公司票貼案
      ，先則要求其遷址至桃園縣境，授信人員巳○○未赴現場
      勘查有無實際營業，竟在審核意見書上記載該公司簽址桃
      園，經本行拜訪爭取云云，被告丙○○應赴現場勘查而未
      至，丑○○為核貸主管均未確實瞭解，所為與通常程序相
      違，足見彼等有圖利之故意云云」。然查：
      1.本件鳴強公司申請授信之種類，係以「提供客票為還款
        來源」之短期週轉金貸款，其核貸金額為客票總額之八
        成，此有台灣中小企業銀行80年11月21日 (80)業企字
        第12673號函所附「本行拓展自償性放款暨活期性存款
        方案」第2點第1項第4款、第2項之規定在卷可證（見本
        院卷(三)第123頁）。
      2.經查被告丙○○徵信過程：
      　(1)審查鳴強公司提供客票總金額1183萬7324元，除小額
        　客票依規定不予查證外，其客票信用查證結果，均屬
          正常（見84年偵字第15678號卷第247至第251頁）。
        (2)往來客票金額超過10萬元者，均有交易廠商開立之發
          票，且經被告丙○○在上蓋印「本發票上所載交易標
          的已向台灣中小企業銀行辦理貸款，發票不得作廢」
          之字樣（見84年偵字第15678號卷偵查卷第252至第25
          4頁）。
        (3)查核鳴強公司83年度報稅報表，該年度營業額達1億
          1050萬，再依該公司84年度1至4月繳稅資料其營業額
          為1306萬1000元。向聯合徵信中心查詢鳴強公司進出
          口實績結果，該公司83年度出口額8011萬6000元進口
          額92萬6000元，外銷金額1億1049萬9000元。84年1至
          4月出口額2142萬7000元，外銷金額1306萬元。且鳴
          強公司與台灣中小企業銀行及他行往來結果，尚無退
          票紀錄（見84年偵字第15678號卷第255至257頁）。
        (4)鳴強公司已遷址至桃園市○○街73巷5之3號4樓，有
          經濟部84年5月17日核准該公司變更登記執照可稽（
          見84年偵字第15678號卷第258頁）。
        (5)該等徵信過程尚稱允當，故丙○○依提出客票之八成
          （1183萬7324元ｘ0.8=946萬9859.2元）而桃園分行
          在該行業務授權層級劃分上，屬於第一級營業單位（
          見84年偵字第15678號卷第151頁），關於無擔保授信
          乙類之授信（見84年偵字第15678號卷第153頁），經
          理之授信額度為1000萬元，被告辰○○據以准許核貸
          945萬元即非違背法令之行為。
      3.依中華民國銀行公會會員徵信準則第8條「徵信人員，
        應依誠信原則，力求公正，辦理徵信工作」、第14條「
        授信客戶發生突發事件，徵信單位得會同營業單位派員
        實地調查」（見本院卷(一)第315至第321頁），可見「實
        地調查」尚非徵信實必需踐行之項目。從而被告丙○○
        於調查時陳稱: 徵信工作依規定必需由銀行襄理、授信
        人員及徵信人員會同至客戶營業處所實地勘查云云，即
        與上開準則不符，尚難以被告丙○○未實地勘查為由，
        資為被告辰○○等人不利之證據。
      4.就現行法圖利罪需他人因此獲得利益之構成要件審酌之
        。觀起訴書犯罪事實欄第五點載：「... 再由知情之襄
        理丑○○、經理辰○○未經作業規定，使鳴強公司獲得
        1000萬元之短期放款額度，美金70萬元之遠期信用狀外
        幣墊款額度及美金110萬元出口押匯額度，並於84年5月
        25日核撥票據融資短期放款945萬元至鳴強公司帳號內
        ，嗣丁○○、侯秋香於5月25日因本案被羈押，翌日見
        報，該桃園分行旋即匆匆收回該筆貸款。」，足資證明
        依檢察官之指訴，鳴強公司並未現實獲得任何利益，則
        他人既未得認何不法之利益，再審酌貪污治罪條例第6
        條第1項第4款之規定並不處罰未遂，從而，被告辰○○
        丑○○、丙○○、巳○○之行為自與圖利罪需有「獲得
        利益」結果之客觀構成要件要素不相符合。
      5.審酌檢察官於證據清單（見本院卷(八)，第86頁背面至第
        88頁正面）內所列被告辰○○、丑○○、丙○○、巳○○於調查或本院訊問時之供述，尚難資為被告不利之證
        據，茲說明如后：
        (1)被告辰○○於調查時關於鳴強公司貸款部分供稱略以
          : 卯○○係申請客票融資1000萬元，本行依放款規定
          按供擔保之客票八成核貸，計945萬元，並於84年5月
          25日撥款入鳴強公司卯○○在本行開立支存之3027之
          9帳戶內。除非總行核准，才能做營業區外之授信案
          件。我之所以核准，係因負責之授信行員巳○○審查
          結果，鳴強公司83年度營業收入有1億1050萬元，並
          簽註審核意見「該公司因簽址桃園，經本行拜訪爭取
          ，同意與本行建立存放往來。表示曾至該公司桃園地
          址現場實地調查無誤，我才據以核准，我並不知道該
          公司是虛設行號云云（見84年偵字第15678號卷第6頁
          ）。惟本件之徵信過程已如前五(三)2.所述，尚無不法
          情形，被告辰○○於調查時所言，均與卷證資料不符
          ，自不得作為被告等人不利之證據。至於檢察官引用
          被告辰○○於本院訊問時稱「鳴強公司是以客票為放
          款對象，我們認為可以才做」等語（見本院卷(二)第13
          頁正面、背面、第14頁正面），尚非證明被告有無共
          同圖利之行為，自難資為對被告不利之證據。
        (2)被告丑○○於調查時供陳略以：鳴強公司業務係由上
          豪家電董事長丁○○因與經理辰○○係舊識，辰○○
          請求丁○○給桃園分行作業績，丁○○即提供鳴強公
          司業務為票貼信用核貸，本件徵信調查員為丙○○承
          辦，授信人員為巳○○，襄理為我本人，經理是鍾延
          雄，由於本件票貼信用總金額為1000萬元，故核章主
          管需至經理級。申請票貼公司如未有實際營業之情形
          ，並未在設立地址營業，依規定是不可能核貸。我是
          依鳴強公司執照內容有載遷址至桃園，且現場查訪當
          日係由丁○○、卯○○二人前來銀行，陪同經理鍾延
          雄、徵信調查員丙○○坐丁○○自用賓士車前往現場
          。經查，被告丑○○在調查中所言「申請票貼公司如
          未有實際營業之情形，並未在設立地址營業，依規定
          是不可能核貸」云云，似為對被告等人不利之證據，
          但經本院調查結果，尚無授信或徵信人員非實地勘查
          不得核貸之規定，即難認為被告等人未赴現場實地勘
          查而貸予款項，即為違背法令之圖利行為。更何況，
          被告丑○○係供述被告辰○○等人有去現場實地勘查
          ，反係對被告辰○○等人有利之證據。至於檢察官引
          用被告丑○○於本院訊問時陳稱「銀行作業是分層負
          責，我是依授信業務資料審核意見、承作條件，做書
          面審核，且該公司當時均未向銀行貸過款」等語（見
          本院卷(二)，第14頁背面），該部分係陳述其當時審核
          之狀況，亦與被告等人有無共同圖利行為無關，自難
          資為被告等人不利之證據。
        (3)被告丙○○於調查時供稱略以: 依規定必須由襄理、
          授信人員、徵信人員會同至客戶營業處所勘查。84年
          5月初，卯○○與另一名女子到分行申請融資貸款。
          一開始卯○○先找辰○○經理，再由襄理丑○○陪同
          來找我，要我拿申請資料給卯○○填寫。我當時並沒
          有到鳴強公司實地勘查。台灣中小企業銀行均無人前
          去鳴強公司營業地址現場云云。惟查，本件鳴強公司
          貸款，係以「提供客票為還款來源」之短期周轉金貸
          款，銀行所重者乃客票的信用，有證人戊○○之前開
          證詞可證，被告丙○○既以查詢客票信用，並為如前
          所示之調查、審核，經審酌其核貸過程尚堪允當，縱
          有未至現場實地查核之情事，亦僅能論被告業務上之
          過失，尚難以未至現場查核，即逕推論被告辰○○、
          丑○○、丙○○、巳○○有何共同圖利之行為。更何
          況，如被告鍾、葉、林、簡有共同犯意之聯絡及行為
          之分擔，為何被告丙○○仍為如五(三)2.之調查? 檢察
          官以未赴實地勘查為被告犯共同圖利之證據，實屬率
          斷。至於檢察官引用被告丙○○於本院訊問時稱「我
          們有到稅捐機關、票據交換所、銀行公會徵詢過，但
          沒有實地勘查」等語（見本院卷(二)第14頁），其供述
          與調查時大致相符，茲不贅。
        (4)被告巳○○於調查中稱：伊於84年5月25日負責鳴強
          公司放款業務，前開放款業務係經理辰○○接洽，經
          襄理丑○○與調查員赴該處公司現場勘查後，由經理
          、襄理、調查員開會後通過該放款案，由我製表陳核
          。伊只是書面作業，至於該公司有無實際遷移，要問
          丙○○才知道，因他需至現場勘查，我依丙○○口頭
          告知填寫書面審核意見，並不確定該公司是否遷址云
          云（見84年度偵字第15678號卷第26頁）。雖其調查
          時之供述稱被告丑○○有去現場勘查，與被告丑○○
          否認有至現場之供詞不符，但縱然彼等未至現場勘查
          為真，亦未違反台灣中小企業銀行之作業規範，前已
          述及，本件被告丙○○已完成相關徵信查核，已如前
          述，尚難以未赴現場之過失行為，推論被告辰○○、
          丑○○、丙○○、巳○○有何共同圖利之行為。且本
          件因丁○○遭羈押而收回貸款，鳴強公司未得任何利
          益，亦與現行貪污治罪條例圖利罪之構成要件不符。
    (四)此外，本院復查無其他積極證據證明被告辰○○、丑○○
      、丙○○、巳○○有檢察官指訴共犯行為時貪污治罪條例
      第6條第1項第4款之共同圖利之犯行，因不能證明被告辰
      ○○、丑○○、丙○○、巳○○犯罪，揆諸前開說明，該
      部分起訴之事實，自應為被告辰○○、丑○○、丙○○、
      巳○○均無罪之諭知。
據上論結，應依刑事訴訟法第301條第1項，判決如主文。
本案經檢察官於知慶到庭執行職務
中　　華　　民　　國　　94　　年　　10　　月    26    日
                  刑事第六庭審判長法　官  周占春
                                  法  官  林孟皇
                                  法  官  趙子榮
上正本證明與原本無異。
如不服本判決，應於判決送達後10日內向本院提出上訴狀（應抄
附繕本）。告訴人或被害人如對於本判決不服者，應具備理由請
求檢察官上訴，其上訴期間之計算係以檢察官收受判決正本之日
期為準。
                                  書記官  陳怡君
中　　華　　民　　國　　95　　年　　10　　月　　26　　日
